臺灣高等法院刑事判決　　　　　　　　　　　　　九十三年度上易字第一三七九號
　　上　訴　人
　　即　被　告　甲○○
右上訴人，因侵占等案件，不服臺灣板橋地方法院，九十三年度易字第三０一號，中
華民國九十三年六月三十日第一審判決（起訴案號：臺灣板橋地方法院檢察署九十三
年度偵字第四七六六號），提起上訴，本院判決如左：
    主  文
原判決撤銷。
甲○○共同意圖為自己不法之所有，而侵占對於業務上所持有之物，處有期徒刑年
陸月。
    事  實
一、甲○○自民國九十二年四月起，任職位於臺北縣新莊市○○路七一九號之板信商
    業銀行股份有限公司（下稱為板信銀行）新莊分行擔任金庫出納員之職務，負責
    該分行金庫內現金之出納，及於每日營業時間後清點庫存現金製作庫存現金表等
    工作，為從事業務之人。而依板信銀行製訂之作業手冊之規定，每日營業時間結
    束櫃員將收付現金繳回金庫後，應由金庫出納員清點庫存現金製作庫存現金表，
    連同電腦內所紀錄本日應有庫存現金之報表交由該分行存匯作業主管指定人員覆
    點庫存現金，經該指定人員覆點無誤後於庫存現金表簽名後作為會計人員日記帳
    之憑證。詎甲○○因其男友鍾梓文（由檢察官另案偵查）積欠賭博債務需款孔急
    ，為清償賭債及圖以繼續賭博所得償還債務，其二人竟基於共同意圖為自己不法
    所有之概括犯意聯絡，謀議利用甲○○因業務上所持有之款項，自九十二年十二
    月下旬某日起至九十三年三月一日止，連續多次推由甲○○自金庫內取出其業務
    上所持有之現金侵占入己，交予鐘梓文或由甲○○持供清償賭債或充為賭資花用
    ，每次侵占金額為新臺幣（下同）三十萬元至二百萬元不等，合計達二千三百五
    十五萬元。此期間內甲○○為免遭人查覺庫存現金短少，乃利用該分行人員未能
    落實金庫清點作業規定之機會，於每日營業時間結束後進行清點作業時，均先製
    作與實際庫存現金金額相符之庫存現金表，交由其他經該分行存匯作業主管指定
    覆點庫存現金之人員清點簽章後，再依電腦紀錄內當日應有之庫存現金金額製作
    其業務上所作成另一庫存現金表，而登載此與實際庫存現金金額不符之不實事項
    後，謊稱前一張庫存現金表有誤而由不知情之原覆點庫存現金人員於未再次覆點
    確認之情形下再行簽章；或向原經指定覆點庫存現金之人員假稱庫存現金業經其
    他行員清點，而由該不知情之指定人員在未經覆點確認之情形下逕於甲○○所製
    作與實際庫存現金不符之庫存現金表上簽章，以此方式虛列庫存而補平帳目，足
    以生損害於板信銀行。嗣板信銀行總公司稽核人員於九十三年三月二日至板信銀
    行新莊分行查帳時發覺金庫內現金短少，始知悉上情而報警查獲，並於甲○○隨
    身提袋內起獲前一日所侵占二百萬元之餘款六十三萬四千元。
二、案經板信銀行訴由臺北縣政府警察局新莊分局移請臺灣板橋地方法院檢察署檢察
    官偵查起訴。
    理  由
一、右揭犯罪事實，業據上訴人即被告甲○○於警訊及偵審時坦承不諱，核與告訴人
    板信銀行代理人乙○○指述之查獲過程及金庫內短少現金等被告侵占情節相符，
    並有告訴人板信銀行代理人乙○○出具之贓物認領保管單（該贓物認領保管單記
    載告訴代理人領回之現金為六十三萬三千元，惟告訴人領回後經清點結果，發覺
    於警局時將其中一張二千元紙鈔誤為千元紙鈔，故實際領回之款項應為六十三萬
    四千元，此經告訴人板信銀行於原審法院審理時更正陳報在卷，並據告訴代理人
    乙○○供述在卷）、板信銀行稽核人員於查獲當日清查庫存現金所製作之「變現
    資產之查核─庫存現金」報表、ＡＴＭ庫存現金查詢報表、櫃員當日收付累計查
    詢報表、被告所製作登載不實庫存現金金額之庫存現金表、板信銀行作業手冊節
    本、被告將部分侵占款項匯出之匯款申請書等影本在卷可資佐證，而查被告擔任
    告訴人板信銀行新莊分行之金庫出納員職務，負責保管金庫鑰匙及該分行金庫內
    現金之出納，並於每日營業期間後清點庫存現金製作庫存現金表等工作，此據被
    告及告訴人供陳一致在卷，並有告訴人板信銀行製訂之作業手冊第三章金庫之管
    理乙份附卷可參，是以被告為從事業務之人，而庫存現金表並為其業務上所作成
    之文書，應堪認定，而被告將與實際庫存現金不符之金額登載於庫存現金表上，
    以此方式虛列庫存而補平帳目，致使告訴人板信銀行無法及時查覺，使其得以繼
    續為侵占業務上所持有之金庫內現金，自足以生損害於告訴人板信銀行，綜上所
    述，本件事證明確，被告如事實欄所載之犯行洵堪認定，應予依法論科。
二、核被告所為，係犯刑法第三百三十六條第二項之業務侵占罪及同法第二百十五條
    之業務登載不實罪，被告與鍾梓文間就所犯業務侵占罪，有犯意聯絡及行為分擔
    ，為共同正犯。被告先後多次侵占及業務登載不實之犯行，均時間緊接，方法相
    同，觸犯構成要件相同之罪，顯均係基於概括犯意而為之，係屬連續犯，應依刑
    法第五十六條之規定各以一罪論，並均加重其刑。被告所犯上開二罪間，有目的
    與手段之牽連犯關係，為裁判上一罪，應依刑法第五十五條之規定從其中較重之
    業務侵占罪論處。原審就被告上述犯行予以論罪科刑，固非無見，惟查被告與鍾
    梓文共犯本件業務侵占罪，原審於事實欄亦載明被告與鍾梓文共同基於意圖為自
    己不法所有之概括犯意聯絡，並於判決理由敘明鍾梓文何以應與被告共犯本件業
    務侵占罪，然於判決主文疏未載明共犯之旨，致判決主文與事實及理由不相一致
    ，尚有未洽，是被告上訴意旨雖未指摘及此，惟原判決既有可議之處，自應由本
    院予以撤銷改判，爰審酌被告前無犯罪前科，有本院被告全國前案紀錄表在卷可
    參，素行非劣，其身受高等教育，並於銀行業工作，本應安分敬業，竟因其男友
    賭債及賭資所需而為本件犯行，先後所侵占之金額高達二千三百五十五萬元，造
    成告訴人板信銀行重大損害，且迄今仍未能與告訴人達成民事和解或為任何賠償
    ，惟念被告年紀尚輕，因受男友之累，致犯本件之罪，而犯後坦承犯行，已知悔
    悟，態度良好，並參酌公訴人於原審審理時具體求處被告有期徒刑三年等一切情
    狀，量處有期徒刑三年六月。
據上論斷，應依刑事訴訟法第三百六十九條第一項前段、第三百六十四條、第二百九
十九條第一項前段，刑法第二十八條、第五十六條、第二百十五條、第三百三十六條
第二項、第五十五條，罰金罰鍰提高標準條例第一條前段，判決如主文。
本案經檢察官鄭富銘到庭執行職務。
中　　　華　　　民　　　國　　九十三　　年　　　九　　　月　　 十七 　　日
                              臺灣高等法院刑事第十八庭
                                  審判長法  官　吳　　　敦
                                        法  官　梁　宏　哲
                                        法  官　張　傳　栗
右正本證明與原本無異。
不得上訴。
                                        書記官　秦　慧　榮
中　　　華　　　民　　　國　　九十三　　年　　　九　　　月　　二十二　　日
附錄：本案論罪科刑法條全文
刑法第二百一十五條（業務上文書登載不實罪）
從事業務之人，明知為不實之事項，而登載於其業務上作成之文書，足以生損害於公
眾或他人者，處三年以下有期徒刑、拘役或五百元以下罰金。
刑法第三百三十六條（公務公益侵占罪、業務侵占罪）
對於公務上或因公益所持有之物，犯前條第一項之罪者，處一年以上七年以下有期徒
刑，得併科五千元以下罰金。
對於業務上所持有之物，犯前條第一項之罪者，處六月以上五年以下有期徒刑，得併
科三千元以下罰金。
前二項之未遂犯罰之。
